臺灣士林地方法院民事判決
110年度重訴字第243號
原      告  黃鈺枝  
訴訟代理人  黃文祥律師
被      告  段欣慧  
訴訟代理人  葉韋良律師
上列當事人間請求不動產所有權移轉登記事件，本院於民國111
年2月14日言詞辯論終結，判決如下：
    主  文
原告之訴駁回。
訴訟費用由原告負擔。
    事實及理由
原告主張：伊前於民國103年4月19日向訴外人賴彥良購買如附
  表所示之不動產（下合稱系爭不動產），並訂立不動產買賣契
  約書後（下稱系爭買賣契約），曾與被告前配偶即邱建程商議
  以邱建程名義辦理登記並貸款而達成借名登記之合意，借名對
  價為新臺幣（下同）18萬元，並已由邱建程收受。後因邱建程
  信用不良，向金融機構申貸後無法順利貸得款項，邱建程乃向
  伊介紹可商請配偶即被告為借名登記人。伊乃於103年5月14日
  ，與邱建程相約，由邱建程攜同被告，前往代書張順澤處，而
  由伊當面與被告約定，改借用被告名義購買系爭不動產，由被
  告擔任借名登記名義人，相關買賣頭期款及仲介費（下稱系爭
  先期費用）、房貸本息皆由伊負擔（下稱系爭借名約定），且
  被告並配合代書指示，於系爭買賣契約第16條（下稱系爭第16
  條）共同用印，辦妥變更系爭買賣契約登記名義人之相關手續
  （下稱系爭變更手續）。詎伊依系爭借名約定，支付被告向金
  融機構星展銀行所借貸之房貸（下稱系爭房貸）二期後，被告
  卻於103年9月間，向伊表示拒絕為借名，並欲改為以直接承購
  系爭不動產，而向伊主張終止系爭借名約定，伊認為被告此舉
  無異以原價購買，與伊投資初衷不合而拒絕。被告竟逕行將10
  0萬元匯入伊之帳戶，即拒不聯繫，致伊迄今向被告要求返還
  系爭不動產未果。伊自得再次以起訴狀送達終止系爭借名約定
  ，請求被告將系爭不動產返還登記與伊等語。並聲明：被告應
  將系爭不動產移轉登記與原告。
被告則以：當初邱建程找伊前往張順澤處簽署相關契約文件時
  ，係向伊表示原告因個人信用無法順利取得房貸，為避免違約
  罰款，方透過邱建程轉介找伊接手購買系爭不動產，且為求被
  告承購，更承諾就購置系爭不動產所需之頭期款及買賣相關費
  用，可先行融通借貸予伊。是伊於代書張順澤處，配合辦理系
  爭變更手續當時，均係以接手承購系爭不動產之意思而為，從
  未與原告合意間達成系爭借名約定。而系爭變更手續後不久，
  伊除依一般買受程序受交屋而占有系爭不動產，原告亦交付所
  有權狀予伊持有，伊除應原告要求，將系爭房貸超貸餘額60餘
  萬元匯還原告外，原告亦向伊索還之前繳納之系爭買賣契約費
  用，伊乃以保單借款100萬元匯還原告（下稱系爭被告匯入款
  ），其後即自行繳納房貸至今，是伊對原告主張有系爭借名約
  定，亦感莫名等語，資為抗辯。並聲明：原告之訴駁回。
兩造協議簡化之不爭執事項（見本院111年2月14日言詞辯論筆
  錄，本院並依論述需要，調整其順序或簡化其文字用語，且刪
  除兩造各自表述部分）：
㈠系爭不動產現登記為被告所有。系爭不動產之110年7月15日第
  一類登記謄本如本院卷第44-51頁所示。相關：
⒈原告於103年4月19日，曾與賴彥良就系爭不動產訂立系爭買賣
  契約如湖簡調卷第19-33頁原證1所示。簽訂當時，原告確實有
  意買受系爭不動產。
⒉簽訂系爭買賣契約時，原告係與賣方賴彥良約定，將系爭不動
  產指定登記予邱建程。
⒊被告與邱建程於簽訂系爭買賣契約期間為配偶關係，但已於108
  年6月26日離婚。
⒋原告與賴彥良約定之買賣總價為1232萬元。原告並於簽訂系爭
  買賣契約後，於簽約時給付第一期款125萬元。
⒌原告並於103年6月間，支付不動產仲介費12萬3200元，統一發
  票如湖簡調卷第37頁原證2所示；移轉登記規費5萬1285元，單
  據如湖簡調卷第39-41頁原證3所示；登記費1萬5565元，單據
  如湖簡調卷第43頁原證4所示；謄本費720元，單據如湖簡調卷
  第45-49頁原證5所示；契稅9679元如湖簡調卷第51-53頁原證6
  所示；印花稅3880元如湖簡調卷第55頁原證7所示。以上連同
  頭期款，原告共支付系爭先期費用145萬4329元。
⒍系爭不動產買賣尚有被告辦理系爭房貸，清償賣方之買賣價金
  後之餘額63萬2076元，清償方式為被告匯款至原告指定之彰化
  銀行復興分行帳戶（下稱系爭原告彰銀帳戶，即後來100萬元
  匯入帳戶）。原告於103年6月12日曾與賣方簽訂之尾款結案單
  如湖簡調卷第35頁所示。
⒎系爭第16條約定：「本約於103年5月14日雙方同意變更登記名
  義人，原案公契撤銷，私契效力不變，撤銷費用由買方負擔，
  本約若逾越103年6月6日代償賣方房貸，則買方應補貼利息350
  元/日，補貼至多不可逾越30日」等語，如湖簡調卷第31頁所
  示。該條款係手寫，非印刷字體，均由原告、邱建程用印於其
  上。被告亦有在場用印於其上，並有在其上署名且書立身份證
  字號、出生年月日、地址。
⒏原告於109年1、2月間，曾電告被告主張系爭借名約定。在此之
  前，6年間，原告並未就系爭借名約定對被告有所訴訟請求。
  其前，原告始終均有被告之聯絡方式。
⒐系爭第16條係於原告與賴彥良簽訂系爭買賣契約後之103年5月1
  4日所為。其約定內容為：原告與賴彥良約定有關所有權登記
  名義人，雙方同意由原告或原告指定之人邱建程變更為被告，
  且相關費用由買方負擔。
⒑系爭第16條簽訂之源由為系爭買買契約簽立後，指定受登記人
  邱建程信用不良，無法順利貸款，方才透過邱建程洽商被告加
  入而為。被告於簽立系爭第16條之前，主觀上已知悉原告已經
  支付並將要支付系爭先期費用。
⒒原告之女陳雅雯之支票存款對帳單如本院卷第112頁原證11所示
  。其內有1筆扣交換票記載為18萬元。原
⒓系爭買賣契約第11條第2項約定：「本約簽訂後，甲方（即原告
  ）若有違約情事經乙方合法解除本約後，應負擔乙方所受損害
  賠償，並應於僑馥建經最終催告期限內起訴，否則於期限屆至
  後，除雙方另有約定外，僑馥建經即依約將甲方已支付之價金
  扣除已給付之餘額作為懲罰性違約金給付乙方，若甲方對違約
  金數額有異議時，甲方依法所有違約金酌減之權利僅得對乙方
  為請求，不得對僑馥建經作主張」等語。
㈡系爭不動產後續款項均由被告於103年5月28日與金融機構星展
  銀行簽訂系爭房貸契約貸款支付，系爭房貸契約如本院卷第62
  -100頁被證1所示。相關：
⒈系爭房貸其中第1、2期貸款共計7萬4000元（下稱系爭房貸代墊
  款），亦係由原告於103年8月5日、同年9月3日匯款予被告帳
  戶，由被告繳納，單據如湖簡調卷第57-59頁原證8所示。至此
  連同系爭先期費用之原告代墊總額為152萬8329元。
⒉被告分別於103年11月24日、104年1月29日各匯款70萬元及30萬
  元之系爭被告匯入款予原告，單據如湖簡調卷第61-63頁原證9
  所示。被告為系爭被告匯入款之給付目的在於償還原告所支付
  之系爭房貸代墊款及系爭先期費用。
⒊被告匯予原告系爭被告匯入款前，兩造曾有電話聯繫。
⒋被告前另於103年6月20日匯款63萬2076元予原告，單據如湖簡
  調卷第65頁原證10所示。此筆費用資金來源係被告辦理系爭房
  貸，清償賣方之買賣價金後之餘額。
⒌系爭被告匯入款，原告當時已收受且知悉，其後並未退還被告
  ，且保有至今。
⒍除系爭房貸代墊款外，系爭房貸均由被告自103年10月起攤還每
  月房貸本息，至今7年有餘。
㈢系爭不動產使用收益相關：
⒈自系爭不動產購入賣方交屋後，被告即占有並實際居住使用系
  爭不動產至今。原告始終均未居住占有使用。
⒉系爭不動產之權利證明文件所有權狀，至少自系爭不動產買賣
  完成後不久，即非原告持有。而係由邱建程（被告抗辯）或被
  告（原告主張）持有迄今。
⒊系爭不動產自交屋後，房屋稅、地價稅費用，均係由被告給付
  、繳納，原告並未支付。
㈣兩造曾於109年2月1日電話聯繫，並經被告錄音，錄音檔案光碟
  外放如本院卷第194頁所示。其錄音譯文如本院卷第196-208 
  頁所示（下稱系爭譯文）。
㈤起訴狀係於109年11月14日送達被告（如湖簡調卷第77頁）。原
  告於起訴狀內，曾表達終止其所主張之借名登記關係，被告並
  已收受。
㈥上開事實，業據兩造提出與其主張相符之卷內相關文書資料為
  證，且既為兩造所不爭執，當可信為真實。
本件經本院於111年2月14日言詞辯論期日與兩造整理並協議簡
  化爭點厥為：兩造間有無系爭借名約定合意存在？原告是否已
  盡舉證責任？被告抗辯：原告僅係因個人信用無法順利取得房
  貸，為避免違約罰款，方透過邱建程轉介被告接手購買，並融
  通系爭先期費用，孰為可採？
茲就上開爭點論列如下：
㈠按民事訴訟如係由原告主張權利者，應先由原告負舉證之責；
  若原告先不能舉證，以證實自己主張之事實，則被告就其抗辯
  事實即令不能舉證，或其所舉證據尚有疵累，亦應駁回原告之
  請求（最高法院17年上字第917號判例參照）。次按借名契約
  ，顧名思義，係指當事人約定，一方（借名者）經他方（出名
  者）同意，而就屬於一方現在或將來之財產，以他方之名義，
  登記為所有人或其他權利人，但無使他方取得實質所有權或其
  他權利之意思，而仍由自己管理、使用、處分。又財產所有權
  登記名義人即為財產之所有權人，乃社會通念之常態事實，登
  記名義人非財產之實際所有權人，則為變態事實，故主張借名
  登記之事實者，自應就該借名登記之事實負舉證責任（最高法
  院96年度台上字第2329號判決、102年度台上字第911號、101
  年度台上字第1775號判決意旨參照）。次按，契約須當事人互
  相表示意思一致始能成立，但所謂互相表示意思一致，並不限
  於當事人間直接為之，由第三人為媒介而將各方互為之意思表
  示從中傳達因而獲致意思表示之一致者，固仍不得謂契約並未
  成立，然主張契約成立者，仍應就意思表示已透過第三人媒介
  傳達而獲致一致之事實，負舉證之責（最高法院68年台上字第
  1504號判例意旨參照）。
㈡經查，本件原告主張於為系爭買賣契約時，曾透過邱建程與被
  告為系爭借名約定合意，將系爭不動產登記於被告下，而由原
  告保有實質所有權等情，然為被告所否認稱：原告僅係因個人
  信用無法順利取得房貸，為避免違約罰款，方透過邱建程轉介
  被告承接購買，並融通系爭先期費用等語，揆諸上開說明，自
  應由原告就曾與被告間有系爭借名約定之合意存在之事實負舉
  證責任。而原告認其與被告間已有系爭借名約定合意，無非係
  舉證人即代書張順澤為證，並以被告、邱建程曾同時於系爭第
  16條用印，及其曾支付系爭先期費用、系爭房貸代墊款及給付
  邱建程借名費用18萬元為據。然查：
⒈本院依原告聲請傳喚張順澤到院結證係稱：原告一開始簽立系
  爭買賣契約時，就有表示他要指定第三人邱建程為登記名義人
  ，但原告並沒有說為何要指定第三人為之，而邱建程後來貸款
  信用條件不好，原告又跟伊說要變更登記名義人為被告，伊就
  有請原告、賣方及邱建程、被告一起到場辦理系爭變更手續，
  然就原告與邱建程、被告間就變更登記名義人，彼此間權利義
  務係如何約定，費用如何分擔，抑或是否基於借名或其他法律
  關係所為，因並非伊業務所需知悉範圍，故伊當時並無確認，
  也沒有聽聞兩造、邱建程有何關於彼此間權利義務之有關商討
  內容等語（見本院卷第221至223頁筆錄）。由此以觀，證人張
  順澤僅有經手辦理系爭買賣契約中之之指定受不動產登記之人
  名義及其後之系爭變更手續，然對於系爭變更手續，於原告與
  邱建程，甚至被告之間原因關係，究竟是否存有系爭借名約定
  ，抑或係原告放棄購買，而協調被告出面承接，並不明瞭。是
  由證人張順澤之證述，實無從推論兩造間於辦理系爭變更手續
  ，確實已透過邱建程達成系爭借名約定之意思表示合致，彰彰
  甚明。
⒉再者，由系爭第16條（見不爭執事項㈠⒎所示），僅能見及原告
  與出賣人間同意變更系爭買賣契約受系爭不動產登記之登記名
  義人。然買賣契約中變更登記名義人，於指示變更者與受變更
  之登記名義人間，存在之原因多端，客觀上固然可能係本於借
  名登記約定而為，然亦不無有贈與（如父母為出賣人欲贈與房
  地予子女，故指定某子女為名義人，或變更另子女為名義人）
  、轉賣（買方於買賣過程中，又另行投資找到另一買家，直接
  變更另一買家名義），甚至，如本案被告所抗辯：係原告放棄
  購買，找被告承接購買，為求節省交易成本，以變更名義人方
  式，利用以前已進行之買賣程序，繼續完成交易等等，不一而
  足。要不能僅以系爭第16條約定，將系爭買賣契約登記名義人
  再次進行變更之約定內容，即逕行推認兩造間存有系爭借名約
  定合意甚明。
⒊原告雖又以其曾支付邱建程借名費用18萬元為據，指兩造間為
  系爭借名約定關係。然查，姑不論此已為被告所否認，且原告
  僅提出其女陳雅雯之支票存款對帳單（見不爭執事項㈠⒒及本院
  卷第112頁所示），其上並無從見及該支票係由何人兌現，則
  原告是否真有交付邱建程人頭借名費用已有可疑。再者，即便
  原告真有交付邱建程此筆款項，然原告亦未舉證證明，此筆款
  項與被告有何關聯，或於邱建程攜同被告辦理系爭變更手續時
  ，被告對原告曾有交付邱建程此筆借名費用主觀上有所知悉，
  則即便原告初始與邱建程曾有借名之交涉並交付借名費用，亦
  難認推認被告對此認可並亦同意擔任借名登記之名義人。
⒋又原告以曾支付系爭先期費用、系爭房貸代墊款，以為系爭借
  名約定之論據。然查，系爭先期費用、系爭房貸代墊款總額不
  過152萬8329元（見不爭執事項㈡⒈所示）。而被告於系爭買賣
  契約履行完畢後之103年6月20日已將其向銀行所貸得之系爭房
  貸餘額63萬2076元匯予原告（見不爭執事項㈡⒋所示）；並於10
  3年11月24日、104年1月29日各匯款70萬元及30萬元予原告，
  用以償還原告所支付之系爭先期費用及系爭房貸代墊款（見不
  爭執事項㈡⒉所示），前後加計被告已匯還原告163萬2076元，
  早已高於原告所支付之系爭先期費用、系爭房貸代墊款。是可
  知，原告早已於系爭買賣契約履行後半年內，已收回其為系爭
  不動產所支付所有費用之本息。且被告償還系爭被告匯入款後
  ，系爭房貸即均由被告自103年10月起攤還每月房貸本息，至
  今7年有餘（見不爭執事項㈡⒍所示）。此與一般借名登記者，
  實際所有權人必須始終積壓現金於系爭不動產上，且必須一直
  繳納房貸之情，明顯不合。是無從僅以原告曾於系爭買賣契約
  履行前期，曾支付系爭先期費用、系爭房貸代墊款，即認兩造
  間必有系爭借名約定。
㈢甚者，由兩造於系爭買賣契約履行多年後之109年2月1日電話聯
  繫之系爭譯文（見不爭執事項㈣所示）顯示，兩造曾就系爭買
  賣契約之系爭變更手續當時情況為討論，被告曾於電話中向原
  告表示：「我不曉得，因為我那個時候真的是不知道，我以為
  我們是買的，我不瞭得他跟你談的這些東西是什麼租的啊，什
  麼借的阿，我都馬不知道ㄟ」；原告隨即回稱：「喔那個在地
  下室，你應該可能，因為那時候，你們來的時候，你就坐在那
  邊，啊建程不能登記，就說那不然就用欣慧。欣慧就登記其實
  你都不知道。『其實你坐在那邊就是一張白紙』，我說登記就登
  記啦！你完全都不知道，那時候『你可能心理在想說建程要買
  房子，就在想說你就要買房子對不對』」。被告又稱：「對啊
  ，我就想說我們要買房子這樣子，我以為是我們買的！啊所以
  ..」。原告回稱：「那是黃姐要……所以黃姐有時候在跟建程講
  ，你要為你所做的事情吼，錯誤的事情付出代價，就是說『你
  為什麼沒有跟欣慧講說，這個房子是黃姐買的！要登記在我們
  的名下，你結果你把它搞成說，這個房子是建程買的！』我請
  問建程那時候有錢碼？」。原告回稱：「沒有，錢都是我出的
  啊! 我以為是我買的，然後因為登記了我的名字嘛，我就很認
  份啊，很認真在那邊繳房貸啊！」等語（見本院卷第200-202
  頁上方所示）。反可見及，原告於事後亦已知悉於系爭變更手
  續當下，邱建程並沒有向被告確實傳達任何借名登記之訊息，
  且被告確實也沒有參與原告所謂與邱建程間借名有關之討論，
  甚至，原告亦認為被告可能還以為是自己要購屋而前來代書處
  等情。此更與被告於本案一再表示：當時配偶邱建程找伊去代
  書處簽名時，係告知原告貸款沒過，為避免遭賣方罰款，故表
  示可以協助其夫妻承接購屋等語相符。是本件不但無從由原告
  所提證據而具體認定原告曾透過邱建程傳遞就系爭借名約定與
  被告達成合意，更有反證可認，邱建程於過程中，確實並未將
  所謂借名之訊息向被告為傳遞，並進而與被告獲致系爭借名約
  定之意思表示合致。
㈣除此之外，系爭買賣契約履行實際上亦係將系爭不動產交付被
  告實際居住使用至今，原告始終並未占有（見不爭執事項㈢⒈所
  示）。且系爭不動產之所有權狀，於系爭不動產買賣完成後不
  久，即非原告持有，而係由邱建程或被告持有迄今（見不爭執
  事項㈢⒉所示）。甚者，系爭不動產自交屋後，房屋稅、地價稅
  費用，均係由被告給付、繳納，原告並未支付（見不爭執事項
  ㈢⒊所示）。凡此，均與一般借名登記，係由借名者繼續對於借
  名財產取得實質控制權，並實際負擔其稅捐繳納義務，而仍由
  自己管理、使用、處分之特徵迥不相符。此等事實，反較可支
  持被告一再所為：其與原告始終約定，接續由其實際上買受系
  爭不動產之抗辯，當可認，本件被告所辯：原告係因個人信用
  無法順利取得房貸，為避免違約罰款，方透過邱建程轉介被告
  接手購買，並融通系爭先期費用等情，較為可採。
㈤綜上可知，原告就已先不能舉證，以證實自己主張之系爭借名
  約定事實，則即便被告就其抗辯之接續承購之事實即令不能舉
  證，或其所舉證據尚有疵累，衡諸首揭說明，本已即可駁回原
  告之請求。更何況，本件被告尚更有提出反證，可證明兩造間
  ，或許因邱建程從中作梗或為求對被告隱瞞某些事實（諸如曾
  收受借名費用之類），而未能向被告傳遞借名之訊息，以致於
  兩造間最終並無達成系爭借名約定合意。則原告以兩造間存有
  系爭借名約定，請求被告返還借名登記之系爭不動產所有權，
  自屬無據，不能准許。
從而，原告依系爭借名約定終止後之法律關係，請求被告將系
  爭不動產返還登記予原告，為無理由，應予駁回。
本件判決基礎已臻明確，兩造其餘攻防方法、陳述及訴訟資料
  ，經本院審酌後，核與判決結果不生影響，爰不逐一論列，附
  此敘明。
據上論結，本件原告之訴為無理由，爰判決如主文。　
中　　華　　民　　國　　111 　年　　2 　　月　　25　　日
                  民事第三庭  法  官  王沛雷
以上正本係照原本作成。
原告如對本判決上訴，應於判決送達後20日內向本院提出上訴狀
，若委任律師提起上訴者，應一併繳納上訴審裁判費，否則本院
得不命補正逕行駁回上訴。
中　　華　　民　　國　　111 　年　　2 　　月　　25　　日
                              書記官  邱筱菱